【裁判字號】    97,訴,953
【裁判日期】    971027
【裁判案由】    侵權行為損害賠償
【裁判全文】
臺灣高雄地方法院民事判決               97年度訴字第953號
原      告  己○○
訴訟代理人  周崇賢律師
被      告  甲○○
訴訟代理人  戊○○
被      告  天志交通有限公司
法定代理人  丁○○
訴訟代理人  乙○○
上列當事人間侵權行為損害賠償事件，經本院於民國97年10月13
日言詞辯論終結，判決如下：
    主      文
被告應連帶給付原告新台幣壹拾柒萬陸仟貳佰拾伍元，及被告甲
○○、被告天志交通有限公司各自民國九十六年七月三日、九十
六年八月三日起至清償日止，按週年利率百分之五計算之利息。
原告其餘之訴駁回。
訴訟費用由被告連帶負擔四分之一，餘由原告負擔。
本判決關於原告勝訴部分得假執行。但被告如以新台幣壹拾柒萬
陸仟貳佰拾伍元為原告預供擔保，得免為假執行。
原告其餘假執行之聲請駁回。
    事實及理由
一、原告起訴主張：被告甲○○為被告天志交通有限公司（下稱
    天志公司）之受僱人，於民國95年8 月14日下午4 時許，因
    執行職務而駕駛車牌號碼Y7-101號營業小客車至高雄市○○
    區○○路360號美麗國城大樓前方搭載伊及訴外人黃慧櫻時
    ，因不滿伊及黃慧櫻未在約定地點等候遂將該車煞停在快車
    道上，並於伊等上車後質問何以未在候車處等待且口出穢言
    ，伊等見被告甲○○態度不佳，乃趁被告甲○○停等紅燈時
    下車而走至快車道安全島旁準備另行攔車，被告甲○○即心
    生不滿，駕車衝撞原告，致伊受有左腳挫傷並擦傷、左腳腓
    股骨折、右手挫傷之傷害，並致伊舊疾全身性紅斑性狼瘡、
    周邊神經病變更加嚴重。伊因被告甲○○之上開侵權行為，
    支出醫療費用新台幣（下同）10,375元，且無法繼續勝任攝
    影師工作10.5個月，受有勞動能力損失367,500 元，亦因此
    無法開發傳銷事業之新客源及穩定舊客戶，受有獎金損失50
    ,425 元 ，精神上更因而痛苦不堪，得請求精神慰撫金30萬
    元。被告天志公司為被告甲○○之僱用人，自應與被告甲○
    ○負連帶賠償責任，為此，爰依侵權行為之法律關係，聲明
    求為判決：被告應連帶給付原告728,300 元，及均自起訴狀
    繕本送達之翌日即被告甲○○、被告天志公司各自96年7 月
    3 日、96年8 月3 日起至清償日止，按週年利率5%計算之利
    息，並陳明願供擔保請准宣告假執行。
二、被告之答辯：
（一）被告甲○○則以：伊僅倒車與原告理論，並未開車撞原告
      ，且原告上車後即表明欲至阮綜合醫院看腳，故原告之上
      開傷勢並非伊造成。又原告並未提出證據證明擔任協力攝
      影師職務，而傳銷事業之收入非每月固定得獲取之收入，
      不得列為減少勞動能力損害計算，且原告所請求之精神慰
      撫金數額過高等語，資為抗辯，並聲明請求駁回原告之訴
      ，如受不利之判決願供擔保請准宣告免為假執行。
（二）被告天志公司則以：被告甲○○為上開營業用小客車之所
      有權人，伊公司僅係將2面車牌出租予被告甲○○，與被
      告甲○○間並無僱傭關係，且被告甲○○當日係受大發無
      線電電台之指揮監督而前往載客，而被告甲○○所駕駛之
      車輛外觀亦足以辨認大發無線電電台為被告甲○○之僱用
      人。又被告甲○○並非於執行職務中致原告受傷，僱用人
      亦不負賠償責任。再者，原告本身有許多疾病，住院有可
      能非本件事故所造成，且原告應舉證證明每月攝影師工作
      收入為35,000元及傳銷事業獎金損失金額，其請求之精神
      慰撫金數額過高等語，資為抗辯，並聲明求為判決：原告
      之訴及假執行之聲請均駁回，如受不利之判決願供擔保請
      准宣告免為假執行。
三、兩造不爭執之事項：
（一）被告甲○○於95年8 月14日下午4 時許，受大發無線電電
      台之調度前往高雄市○○區○○路360 號美麗國城大樓前
      方搭載原告及訴外人黃慧櫻，被告甲○○將車煞停在快車
      道上等候原告等，並於原告等上車後與之發生口角衝突，
      原告等乃趁被告甲○○停等紅燈時下車而走至快車道安全
      島旁準備另行攔車，被告甲○○即倒車與原告等理論。
（二）被告甲○○因本件事故之發生，經本院認涉犯傷害罪，而
      以96年度簡上字第176 號刑事判決判處有期徒刑5 月，並
      減為有期徒刑2 月又15日確定。
四、本件兩造爭執之處在於：（一）被告甲○○是否有對原告為
    上開傷害之行為？（二）被告天志公司是否為被告甲○○之
    僱主？對被告甲○○之侵權行為是否應負連帶賠償責任？
（一）被告甲○○是否有對原告為上開傷害之行為部分：
    1.被告甲○○確有於上揭時、地，駕駛上開營業小客車至高
      雄市○○路360 號美麗國城大樓附近搭載原告與訴外人黃
      慧櫻二人，被告甲○○駕車至美麗國城大樓前，因該路慢
      車道正在施工，而將上開營業小客車停放至快車道上，原
      告及訴外人黃慧櫻見狀即自等候之路口，步行至被告甲○
      ○停車處上車；原告及訴外人黃慧櫻二人上車後未久，被
      告甲○○即與之口角衝突，遂趁被告甲○○停等紅燈之際
      ，自行開門下車，並走到快車道安全島旁準備另行攔車，
      被告甲○○即有倒車與其二人理論等情，業據被告甲○○
      自承，核與原告及訴外人黃慧櫻於偵查中及上開刑事案件
      審理時證述之情節大致相符，此外，並有車行無線電叫車
      單1 紙、高雄市政府工務局96年4 月19日高市工務工字第
      0960010101號函暨許可證核發資料1 份、德民路現場照片
      2 張附卷可稽（見偵卷第20、21頁，本院刑事2 卷第39、
      40頁）。上揭事實，洵堪認定。
    2.被告甲○○辯稱：伊雖有倒車，但並未駕車衝撞原告等語
      。惟原告於偵查中及上開刑事案件審理時證稱：伊與黃慧
      櫻下車後走側快車道安全島旁邊想攔其他計程車，被告甲
      ○○所駕駛之計程車忽然倒車，而將車頭呈斜角度之方向
      轉向伊與黃慧櫻後，再踩油門往前衝向伊二人，車前頭右
      側大燈撞及伊左腳，伊的手往前撐在被告甲○○車子的引
      擎蓋上等語，核與訴外人黃慧櫻、單慶國於上開刑事案件
      審理中證述情節大致相符。被告甲○○所辯，洵不足採。
    3.本件原告確受有左腳挫傷併擦傷、左腳腓骨骨折、右手挫
      傷等傷害，有阮綜合醫院95年8月21日診斷證明書、96年4
      月20日阮醫教字第0960000183號函暨己○○95年間病歷資
      料、96年7月17日阮醫字第0960000369號函暨X光光碟各1
      份在卷可佐（見警卷第20頁、本院刑事2卷第41至54頁、
      第102頁），足認原告確實受有上開傷害甚明。又依被告
      甲○○所提出之現場照片，案發當時原告與訴外人黃慧櫻
      係站在快車道靠近安全島旁邊，而被告甲○○倒車後車頭
      以45度斜角向原告等情，業據訴外人單慶國於上開刑事案
      件審理中結證明確。衡情倘被告甲○○倒車僅係為辱罵原
      告，何須特意將車頭轉成45度角方向對向原告？參以，被
      告甲○○自承：原告下車後關車門聲音很大，伊很抓狂，
      有倒車以「臭雞巴」、「一些錢給人家賺在得意什麼」怒
      罵原告等語，顯見被告甲○○當時甚為氣憤，則被告甲○
      ○在此盛怒情況下，駕車衝撞站在快車道旁之原告，尚屬
      事理之常。是其主觀上確有傷害之故意，應堪認定。又原
      告確實因而受有上開之傷害，且其所受之傷害與被告所為
      具有因果關係，洵堪認定。上開診斷證明書固記載原告受
      有頭部外傷併額頭擦傷等情，惟原告於偵查及上開刑事案
      件審理時均再三陳稱：被告所駕車輛右前大燈位置撞到伊
      左腳等語，核與訴外人黃慧櫻、單慶國證述原告遭撞擊之
      情節大致相符，復查無其他積極證據足認原告頭部外傷併
      額頭擦傷之傷害係被告甲○○上開行為所肇致，尚難僅憑
      上開診斷證明書記載原告受有頭部外傷等情，遽認係被告
      甲○○上開行為所致。
    4.被告甲○○雖又辯稱：原告於上開刑事案件審理中前後陳
      述不一致或與事理不符；原告與訴外人黃慧櫻、單慶國供
      述不符云云，然依通常之社會生活經驗，一般人在陳述其
      過往經歷之突發事件時，由於個人記憶、認知、理解、表
      達能力等因素，以及因事發時間經過日久，以致其日後對
      同一事件之描述，並無法鉅細靡地重複陳述，此乃事理所
      當然。綜觀原告與訴外人黃慧櫻、單國慶前後所為之陳述
      ，其遣詞用字或有所不同，但陳述與證述內容前後大致相
      符且並無何矛盾之處，是被告甲○○就此所辯，亦非可採
      。
（二）被告天志公司是否為被告甲○○之僱主？對甲○○之侵權
      行為是否應負連帶賠償責任部分：
    1.按「受僱人因執行職務，不法侵害他人之權利者，由僱用
      人與行為人連帶負損害賠償責任。」，民法第188條第1項
      本文定有明文。該條所稱之受僱人，祇須外觀上行為人係
      為其服勞務並受其監督即足，且「目前在台灣經營交通事
      業之營利私法人，接受他人靠行（即出資人以該交通公司
      之名義購買車輛，並以該公司名義參加營運），而向該靠
      行人（即出資人）收取費用，以資營運者，比比皆是，此
      為週知之事實。是該靠行之車輛，在外觀上既屬該交通公
      司所有，乘客又無從分辨該車輛是否他人靠行營運者，則
      乘客於搭乘時，祇能從外觀上判斷該車輛係某交通公司所
      有，該車輛之司機即係受僱為該交通公司服勞務。按此種
      交通企業，既為目前台灣社會所盛行之獨特經營型態，則
      此種交通公司，即應對廣大乘客之安全負起法律上之責任
      。蓋該靠行之車輛，無論係由出資人自行駕駛，或招用他
      人合作駕駛，或出租，在通常情形，均為該交通公司所能
      預見，苟該駕駛人係有權駕駛（指非出自偷竊或無權占有
      後所為之駕駛），在客觀上似應認其係為該交通公司服勞
      務，而應使該交通公司負僱用人之責任，方足以保護交易
      之安全。」，最高法院77年度台上字第665號著有裁判可
      資參照。又該條所謂之執行職務，亦不以受指示執行之職
      務為限，倘在外觀上，受僱人之行為，依一般情形觀之，
      得認為係執行職務者，即屬相當。
    2.查前揭Y7-101號營業小客車係由被告甲○○出資購買，登
      記為被告天志公司所有，並靠行於該公司營業，此為被告
      所不爭執，並有車籍資料附卷可稽（警卷18頁），足認於
      客觀上被告甲○○係為被告天志公司服勞務，且被告甲○
      ○於上開時地駕車之行為，在外觀上係執行其職務。被告
      天志公司雖辯稱：伊公司僅係出租車牌予被告甲○○營業
      ，其等間係租賃關係，並無僱傭關係存在，且肇事當日被
      告甲○○係受大發無線電電台派車調派載客，該無線電台
      始為其僱用人云云，惟依被告間所簽訂之高雄市計程車業
      契約書第6 條規定：「乙方（被告甲○○）應將身分證、
      職業駕照、執業登記證影本各乙份交與甲方（被告天志公
      司），並依規定辦理受僱登記手續，如未辦理因而損及甲
      方權益時，一切責任均由乙方負責賠償。」、第7 條規定
      ：「乙方應提供本人或其僱用之駕駛人身分資料影本交由
      甲方，甲方依照政府稅捐機關核定該車之每月營業收入及
      財政部71台財稅第38935 號函規定申報乙方薪資，並依法
      填具扣繳憑單辦理申報，乙方絕無異議... 。」、第9條
      規定：「乙方營業支出各項單據、保修費收據或發票、油
      單等應盡量蒐集，送交甲方公司（行號）列帳，以便申報
      營利事業所得稅。」等語（本院卷18頁），而被告甲○○
      自94年起至96年止，均有來自被告天志公司之營利所得，
      此有稅務電子閘門財產所得調件明細表等件在卷可參（本
      院卷60-62 頁），足認前揭車輛登記名義人即被告天志公
      司與前揭車輛之實際所有人即被告甲○○間，已形成監督
      關係，被告天志公司為被告甲○○之僱用人，應堪認定。
      被告天志公司上開所辯，委無可採。
五、按「因故意或過失，不法侵害他人之權利者，負損害賠償責
    任。」、「受僱人因執行職務，不法侵害他人之權利者，由
    僱用人與行為人連帶負損害賠償責任。」、「汽車、機車或
    其他非依軌道行駛之動力車輛，在使用中加損害於他人者，
    駕駛人應賠償因此所生之損害。」、「不法侵害他人之身體
    或健康者，對於被害人因此喪失或減少勞動能力，或增加生
    活上之需要時，應負損害賠償責任。」，又「不法侵害他人
    之身體、健康、名譽、自由、信用、隱私、貞操，或不法侵
    害其他人格法益而情節重大者，被害人雖非財產上之損害，
    亦得請求賠償相當之金額。」，民法第184條第1項前段、第
    188條第1項本文、第191條本文、第193條第1項、第195條第
    1項分別定有明文。本件被告甲○○既因上開行為而致原告
    受有前述傷害，而被告天志公司為被告甲○○之僱用人，其
    既未能舉證證明就選任受僱人之被告甲○○及監督其駕駛職
    務之執行已盡相當之注意或縱加以相當之注意而仍不免發生
    損害者之免責事由，其自應依民法第188條之規定與被告甲
    ○○負連帶損害賠償責任，茲就原告所得請求之損害賠償金
    額計算如后：
（一）醫療費用部分：
      本件原告因前開傷害已自付醫療費用10,675元乙節，此有
      阮綜合醫療社團法人阮綜合醫院97年8月13日阮醫教字第
      0970000377號函暨所附醫療費用明細表等件在卷可參（本
      院卷120頁），經查該等費用均為醫療所必需，並為被告
      所不爭執，而原告僅請求其中之10,375元，此對被告自較
      為有利而應予准許。
（二）減少勞動能力之損害部分：
    1.查本件原告因上開事故而致受有前該傷害，並自95年8 月
      14日起至同年月21日住院8日，而原告因左膝挫傷併石膏
      固定著，靠柺杖行動受限，其因石膏固定著通常需時2週
      至1個月，此有阮綜合醫療社團法人阮綜合醫院97年8 月
      13日之函件在卷可稽（本院卷119頁），是原告自事發時
      起約1個月既因石膏固定而需持用柺杖，此於社會通念上
      將致其無法工作而不能獲取報酬，其自因此傷害而已減少
      其原應有之勞動能力甚明。原告雖主張於事發前擔任攝影
      師工作，每月薪資約35,000元云云，惟原告於本件事故發
      生之當年即95年度僅有執行業務所得175,442元乙節，此
      有稅務電子閘門財產所得調件明細表等件附卷足憑（本院
      卷58頁），且原告自92年間起即與訴外人丙○○合作攝影
      工作，而該攝影工作所得係按件計酬，並非固定支薪乙情
      ，為原告所自承在卷（見本院卷88頁），並經其所舉證人
      丙○○到庭結證屬實（見本院卷129頁），自難以原告所
      主張每月薪資35,000元為此部分之計算基礎。本院審酌原
      告於本件事故發生年度即95年因未加入勞保而無投保薪資
      ，此有勞工保險局97年6月13日保承資字第09710185900號
      函附之勞工保險被保險人投保資料表附卷可查（本院卷10
      5頁），原告於該年全年執行業務所得為175,442元，換算
      成每月為14,620元，及其自92年起即從事未有固定薪資之
      攝影工作，並參酌社會經濟現況，認以行政院勞工委員會
      所訂一般勞工最低基本工資15,840元為計算基礎較為公允
      ，則原告請求被告賠償其自事故發生日起1 個月之減少勞
      動能力之損害15,840元，洵屬合理適當，自應予以准許，
      其逾此範圍外之請求即屬無據。
    2.原告另主張其因本件事故，致其96年度傳銷事業獎金遽降
      ，故請求該減少之獎金50,425元云云，並提出美商優莎納
      股份有限公司台灣分公司之發票、明細單等件為證，惟觀
      該發票及明細單之內容，發票僅足以證明原告有購買產品
      型錄之事實，而依明細單所載，原告於94、95年度之獎金
      各為230,699.5元、229,400元，足認原告於事故發生年度
      所領之獎金總數額與前一年所領者相當，且參以該95年度
      之明細表，本件事故發生後，原告所領獎金之分段期間，
      多係3,400 元、6,800 元，與全年各分段期間相較之，金
      額亦無異常波動現象，原告上開主張，尚難採信，從而，
      原告此部分之請求，自難准許。
（三）精神慰撫金部分：
      原告因被告之傷害行為致其受有左腳挫傷並擦傷、左腳腓
      股骨折、右手挫傷之傷害等傷害已如前述，則其因此之傷
      勢住院手術治療並為柱杖復健，不僅身體受有疼痛，精神
      自應感痛苦，是原告請求非財產上之損害賠償自屬有據。
      查原告現年38歲（59年2月19日生），從事攝影及直銷工
      作，名下有汽車一輛，而被告甲○○現年47歲（50年1月8
      日生），從事司機工作，其名下並無任何不動產等情，此
      有稅務電子閘門財產所得調件明細表等件附卷可參，爰審
      酌兩造教育程度、經濟狀況、社會地位、損害程度等一切
      情狀，認原告之請求以150,000萬元較為適當，其逾此範
      圍外之請求尚為無理由。
（四）綜上，原告得請求被告連帶賠償之損害金額總計為176,21
      5元（計算式：10375+15840+150000＝176215）。
六、從而，本件原告依據侵權行為法律關係，請求被告應連帶給
    付原告176,215元及自起訴狀繕本送達之翌日即被告甲○○
    、被告天志公司各自96年7月3日、96年8月3日起至清償日止
    ，按週年利率5％計算之利息，洵屬正當，應予准許，其逾
    此部分之請求，為無理由，應予駁回。
七、本件主文第一項係所命給付之金額未逾500,000元之判決，
    依民事訴訟法第389條第1項第5款之規定，自應依職權宣告
    假執行，而被告亦陳明願供擔保請准免為假執行之宣告，經
    核並無不合，爰酌定相當之擔保金額准許之。至原告敗訴部
    分，其假執行之聲請，已失所附麗，併予駁回。
八、據上論結，本件原告之訴為一部有理由、一部無理由，依民
    事訴訟法第85條第2 項、第389 條第1 項第5 款、第392 條
    ，判決如主文。
中    華    民    國    97    年    10    月    27    日
                    鳳山民事分庭法  官  何悅芳
正本係照原本作成。
如不服本判決，應於送達後20日內，向本院提出上訴狀並表明上
訴理由，如於本判決宣示後送達前提起上訴者，應於判決送達後
10日內補提上訴理由書（須附繕本）。
中    華    民    國    97    年    10    月    27    日
                                書記官  洪嘉慧


司法院資訊處製作；財團法人民間司法改革基金會備份。
